【裁判字號】    89,上訴,1584
【裁判日期】    900222
【裁判案由】    強盜等
【裁判全文】
臺灣高等法院高雄分院刑事判決                  八十九年度上訴字第一五八四號
    上  訴  人  丁○○
    即  被  告
    選任辯護人  戴國石
    上 訴 人    戊○○
    即 被 告
                乙○○
    右二人共同
    指定辯護人  本院甲設辯護人 孫妙岑
右上訴人等因強盜案件，不服臺灣高雄地方法院八十九年度訴字第四四號號中華民
國八十九年五月十五日第一審判決（起訴案號：臺灣高雄地方法院檢察署八十八年度
偵字第三○六五九號、八十九年度偵字第一五一六號），提起上訴，本院判決如左：
      主  文
原判決撤銷。
丁○○，戊○○、乙○○共同意圖為自己不法之所有，以強暴致使不能抗拒，而使他
人交付其物，丁○○累犯，處有期徒刑玖年，褫奪甲權伍年，戊○○處有期徒刑捌年
，褫奪甲權肆年，乙○○處有期徒刑柒年陸月，褫奪甲權參年。
板手壹支、開山刀、鋸刀各壹把均沒收，盜匪所得財物其中之新台幣柒拾捌萬元、行
動電話壹支，均發還被害人己○○。
      事  實
一、乙○○（綽號「石頭」）於民國八十八年五月起至八十八年十月間，因任職於高
    雄市○○區○○街六十二號尚美保齡球館，獲悉老闆娘己○○固定於每月十日會
    提領鉅款到館發薪，離職後，即先向胡景良（綽號「俊龍」，另行審結）提議劫
    財。於八十八年十月底某日，在高雄縣仁武鄉○○街一一五之一號四樓胡景良住
    處，胡景良又找丁○○（綽號「賓仔」，曾於八十三年間犯竊盜案，經本院判處
    有期徒刑八月，並於八十五年十月三日執行完畢）提議參與劫財事宜。於八十八
    年十一月初，於前開胡景良住處，丁○○、胡景良、乙○○三人，共同意圖為自
    己不法之所有，策劃並達成對己○○劫財之謀議，胡景良當場允以事成分贓一成
    予乙○○，謀定後即由乙○○引導，勘查搶劫現場之環境，逃亡動線，再責由丁○○事前邀約另一人參與。丁○○乃於八十八年十一月九日邀約戊○○（綽號「
    陳仔」）參與，獲得戊○○之應允。於八十八年十一月十日上午十時三十分至十
    一時之間某時，戊○○騎車載丁○○至高雄市○○區○○路復華證券分甲司附近
    ，丁○○、戊○○共同基於意圖為自己不法所有之犯意聯絡，分由戊○○騎車在
    旁把風，由丁○○持戊○○所交付，客觀上可供兇器使用之板手，毀壞丙○○之
    ＸＬＢ八五五號機車鎖（毀損部分未據告訴）後，啟動機車電門，竊取該車。兩
    人得手後騎回上開球館前會合。齊入胡景良所駕白色小自客車內，由胡景良將以
    塑膠袋所包裝，客觀上足供為兇器使用之開山刀一把及鋸刀一把交付予丁○○、
    戊○○二人，囑二人一起動手行搶，並告知己○○所駕駛車輛的車牌號碼以確認
    目標。同日下午一時五分許，己○○果然駕車駛進球館旁停車場，經胡景良示意
    後，由戊○○騎乘上開贓車在停車場門前道路對面伺機接應，丁○○則埋伏於停
    車場門前，丁○○見己○○下車倒垃圾之際，即持前揭開山刀以及鋸刀各一把，
    衝至己○○前，一手持開山刀直指其面，使己○○不能抗拒，另一隻手則開車門
    ，以前身探入駕駛座之方式，將置於車內，裝有約新台幣（下同）一百三十八萬
    元現金、行動電話二支，及身分證信用卡等物之黑色皮包三只取走，並置入塑膠
    袋內得手。己○○見狀不甘損失，將車門關上欲夾住丁○○，為丁○○猛力施強
    暴推開車門撞及己○○。隨由戊○○騎上開贓車進入停車場內己○○所駕駛之車
    輛旁，接應丁○○離開。再尾隨胡景良所駕駛之車輛至高雄市○○區○○街一二
    二巷內拋棄贓車後，經胡景良載回住處分贓，丁○○分得三十萬元及行動電話一
    支，戊○○亦分得三十萬元，餘由胡景良處理。嗣為警循線於八十八年十二月十
    七日上午十一時許，在高雄市○○區○○路五二五號丁○○住處查獲己○○被搶
    之行動電話一只，並分別於八十八年十二月二十一日上午逮捕戊○○及乙○○。
二、案經內政部警政署刑事警察局及保安警察總隊第三大隊移送臺灣高雄地方法院檢
    察署檢察官偵查起訴。
     理  由
一、訊據上訴人即被告丁○○對右揭犯行供認不諱，至上訴人即被告乙○○固不諱言
    曾告知胡景良及被告丁○○關於被害人己○○分發薪資之時間及所駕駛之車輛，
    惟與上訴人即被告戊○○均矢口否認犯有何強盜犯行，上訴人即被告戊○○辯稱
    ：我有載丁○○去復華證卷甲司附近，但並不知道他要行搶，亦沒有接應丁○○
    離開，是丁○○自己走過來，讓我載離開，丁○○事後交給我三十萬，是以前賭
    博欠我的錢云云；上訴人即被告乙○○則辯稱：我沒有參與搶劫案，我有告訴胡
    景良關於尚美保齡球館之發薪日，但不知他們要行搶，如我有參與行搶，何以只
    有我沒有分到贓款云云。
二、經查：
（一）被告丁○○、戊○○二人如何在案發現場搶劫之事實，業據被害人己○○於原
      審審理時指稱：「（當時情形如何？）我大概於下午一時五分開車至尚美保齡
      球館，‧‧而我下車時有轉了一圈，當時我至右駕駛旁車門丟垃圾，而被告丁○○拿著袋子衝過來拔出開山刀押著我，然後用左手開車門用趴著方式進入駕
      駛座將三個皮包搶走‧‧他搶皮包時，我用車門夾他，而他推車門時，我往後
      退，另有一位騎機車至我車門旁邊接應他離開‧‧而我當時進入停車場時發現
      騎機車那位和丁○○有交談‧‧」等語（見原審卷第一百一十三頁），甚為詳
      盡，核與丁○○於警訊及原審中所供稱：「（警方持搜索票至陳郭金枝位於高
      雄市○○○路五二五號住處內所搜得被害人所有之ＭＯＴＯＲＯＬＡＶ─三六
      八八電話為何在你家中？）是我在八十八年十一月十日與綽號『陳仔』‧‧‧
      ‧持刀搶劫被害人己○○得的，於當時另有綽號『俊龍』開車在旁接應，當場
      除搶得現金外還有三個皮包」、「（你能詳述你們策劃此次搶劫經過嗎？分工
      情形如何？）我們是在八十八年十月底時，由在保齡球館工作的『石頭』提議
      說要搶他的老板己○○的錢，當時『石頭』與『俊龍』兩人合議如何下手行搶
      後，由『俊龍』找上我參與，我再找『陳仔』一起下手行搶，當時所騎乘之贓
      車ＸＬＢ─八五五是我和『陳仔』一起偷來的，我行搶所用之開山刀及鋸刀是
      『俊龍』所提供」（見警訊卷第一頁背面及第二頁）、「（你們共計犯了幾件
      強盜案？由何人策劃？如何分工？）我只有參加十一月十日之搶劫案。是由『
      俊龍』及乙○○二人提議策劃，他們二人告訴我及戊○○只要負責行動即可，
      犯案工具他們會準備，目標也由他們挑選，所以十一月十日當日我及戊○○先
      坐在『俊龍』所駕駛之自小客車內，等到被害人出現，『俊龍』告訴我們那個
      就是目標，隨即由戊○○騎乘‧‧‧‧機車，由我持刀下手行搶，‧‧‧‧」
      （見警訊卷第七頁）、「（你如何離開？）是他（按：即己○○）離開車子，
      我由他開的車門進入拿袋子，己○○‧‧‧‧回來後要關門，被我推開，我是
      左手拿刀，右手拿袋子」等語（見原審卷第八十四頁背面），就有關被告等如
      何搶劫被害人己○○之經過情節，互核相符，上述所稱「俊龍」、「石頭」、
      「陳仔」三人，即分別為胡景良、乙○○、戊○○，亦據被告丁○○於警訊中
      指認無訛。
（二）雖被告戊○○辯稱其對行搶之事事先並不知情，惟被告戊○○於警訊中曾供稱
      ：「（你於何時知道要搶錢？）賓仔在保齡球館旁邊時才告訴我要搶錢」「（
      賓仔向何人行搶？）賓仔是向一名女子離開汽車後，進入該白色自小客車內搶
      出一皮包後，再跑過來叫我載他，指使我轉彎，然後再前往賓仔朋友家分錢。
      」等語（見警卷第三十一頁），已供承事先知悉要行搶及事後分錢，其於審理
      中翻異前詞，辯稱不知情，前後供述不一，已有疑義。且被告戊○○參與偷車
      犯行及現場接應等情，亦據被告丁○○於警訊及偵查中供述：「（有關作案用
      之贓車是何人下手行竊？當時有無在場？）是戊○○於八十八年十一月十日載
      我到該機車停放處，由我下手破壞機車車鎖行竊，戊○○在旁邊幫我把風，得
      手後則由我騎該贓車，戊○○尾隨在後跟我到保齡球館旁，我們一起把機車停
      放在該處後，便一同進入停在附近的『俊龍』車子上。」、「（你與戊○○於
      八十八年十一月十日強盜被害人下手之前，戊○○是否知道要持刀強盜被害人
      財物之計劃及細節呢？）戊○○在下手強盜之前就知道當天我們準備要搶劫，
      我在十一月十日的前幾天就有告訴他這個計畫，戊○○也表示願意參與犯案，
      至於為何十一月十日當日戊○○不敢一起持刀下手，可能是他害怕，原來胡景
      良也要戊○○持刀和我一起行搶，所以才準備一支開山刀及鋸刀」（見警卷第
      十一頁）等語綦詳，參以被告戊○○目睹犯行全部經過，仍接應被告丁○○離
      去，並將所分贓款花用完盡，衡之一般常情若被告戊○○對行搶之事並不知情
      且未參與犯行，其如何能順利接應，如何能安然收受該筆鉅款，並迅速花用完
      盡，足認被告戊○○確有參與犯行，其前述所辯顯係事後卸責之詞，不足採信
      。
（三）被告乙○○提供己○○發放薪資情形等情，已據被告乙○○於警訊中供承：「
      （你是否涉及八十八年十一月十日位於高雄市○○區○○街六十二號前之黃姓
      女子遭強盜案？）是的，我有涉案。」「（黃姓女子遭強盜案你於該案中擔任
      何角色？共有幾人涉案？）‧‧在案發前俊龍及丁○○曾經約我見面，向我詢
      問店內發放薪資的情形以及何人是老板娘。另外俊龍及丁○○亦告訴我如果事
      成會分一筆錢給我」等語明確（見警卷第十六頁背面及第十七頁），核與被告
      丁○○前述於警訊時所供：在八十八年十月底時，由在保齡球館工作的『石頭
      』提議說要搶他的老板己○○的錢，當時『石頭』與『俊龍』兩人合議如何下
      手行搶後，由『俊龍』找上我參與，我再找『陳仔』一起下手行搶等語相符，
      參以被害人己○○在事發前發放薪資，都是事先將錢領好，先放在位於高雄市
      ○○路二二一號之立金保齡球館，再拿去尚美保齡球館，發放的時間固定是每
      月十日，薪資皆在下午四時發放完畢，且放置薪資現款的皮包都是大約四十五
      甲分寬、三十甲分長黑色的皮包，除了幹部外，一般外人都不易得知，業據被
      害人己○○於原審審理中指述甚詳，是被告乙○○因任職該處，而提供情資，
      供被告胡景良、丁○○實施犯行的參考，應可認定，其前述所辯，顯係事後卸
      責之詞，不足採信。
（四）綜上所述，被告戊○○、乙○○所辯均不足採，此外復有所扣行動電話一支足
      資佐證，被告丁○○之自白核與事實相符，事證明確，被告丁○○、戊○○、
      乙○○三人之犯行均堪認定。
三、按現行懲治盜匪條例係經立法程序於四十六年六月五日修正甲布施行，將原第八
    條「依特種刑事案件訴訟條例審理」及第十條「施行期間一年，必要時得以命令
    延長」之規定予以刪除，其原第九條改為第八條，第十一條改為第九條；經考刪
    除第十條有關限時法規定之立法本意，係為遏止盜風，改善治安，認本條例第一
    條至第七條及原第九條（修正後為第八條）均仍有施行之必要，因將本條例從限
    時法改為經久施行之常態性刑事特別法，並重新調整條次，形式上雖稱「修正」
    ，實質上已具重新全部立法之性質，故本條例修正前雖有數次命令延長已逾期，
    仍非可認為已經失效。最高法院著有八十九年度台上字第五五九三號、八十九年
    度台上字第五六六九號判決可稽。又立法院就懲治盜匪條例於民國四十六年六月
    五日之修正是否符合法定程序，於八十八年九月十七日以（八八）台立議字第三
    二五一號函復行政院謂：「經查民國四十六年六月五日修正通過之懲治盜匪條例
    ，係由本院委員溫士源等三十四人所提擬將懲治盜匪條例第八條予以刪除之法案
    ；該案經提同年五月十日本院第一屆第十九會期第十九次會議討論決議，本案連
    同鄧委員翔宇意見交民刑商法委員會審查。嗣經該委員會於同年五月十六日召開
    第十九會期第五次全體委員會議討論此案，其間各委員僉認本條例第八條自特種
    刑事案件訴訟條例廢止後已成贅文，自應予以刪除。第十條定施行期間為一年，
    原期迅收遏止盜風之效。但實際上，本條例每年一度以命令延長，已達十餘年，
    顯然已失該條規定之本意，莫如一併刪除，俟將來治安情況改善，本條例確無施
    行之必要時，再予廢止，較為得體。爰經決議：「懲治盜匪條例第八條及第十條
    刪除，第九條改為第八條，第十一條改為第九條。」，並提報院會討論；復於同
    年五月二十四日經本院第一屆第十九會期第二十三次會議通過，同年六月五日總
    統甲布在案」，依上述說明尚難謂懲治盜匪條例已失效。核被告等攜帶開山刀、
    鋸刀等兇器以強暴方法強劫他人財物之行為，係犯懲治盜匪條例第五條第一項第
    一款之罪，甲訴人認係犯刑法第三百三十條第一項之罪，有違特別法優於普通法
    適用之原則，自有未洽，起訴法條應予變更；被告乙○○提供被害人所經營保齡
    球館之發放薪資流程及周邊環境，由胡景良統籌謀畫，被告丁○○下手實施、被
    告戊○○接應脫離現場，被告丁○○、戊○○、乙○○與胡景良相互間，就此部
    份犯行均有犯意聯絡，行為分擔，應依共同正犯論處。被告丁○○、戊○○另共
    犯刑法三百二十一條第一項第三款之加重竊盜罪；又被告乙○○未參與竊車犯行
    ，甲訴人論以竊盜罪之共同正犯，尚有未洽。被告丁○○、戊○○竊取機車，自
    始即在圖避免強盜刑責追訴，是其所犯竊盜罪與強盜罪，有方法、結果之牽連關
    係，應從較重之強盜罪處斷。又被告丁○○曾於八十三年間犯竊盜罪，經本院判
    處有期徒刑八月確定，於八十五年十月三日執行完畢，此有臺灣高雄地方法院檢
    察署刑案資料紀錄表在卷可稽，其於五年以內再犯本件之罪，為累犯，應依刑法
    第四十七條規定，除無期徒刑部份依法不得加重外，應就有期徒刑部份，加重其
    刑。
四、原審予以論罪科刑，固非無見，然查懲治盜匪條例並未失效，已如前述，原審就
    被告等之強盜行為，未適用懲治盜匪條例第五條第一項第一款，而依刑法第三百
    三十條第一項予以論科，有適用法則不當之違誤，被告丁○○上訴意旨，以原審
    量刑過重，被告戊○○、乙○○上訴意旨，否認犯罪，雖均無理由，惟原判決既
    有上開可議之處，仍應由本院將原判決予以撤銷改判，爰審酌被告丁○○前有多
    次前科，素行不佳，其當場持刀搶劫，惡行不輕，惟犯後坦認犯行，頗有悔意；
    被告戊○○參與重大犯行，所為亦使被害人身心遭受重大傷害，且犯後猶矯詞，
    被告乙○○提供被害人行蹤資料，使被告丁○○、戊○○等人得遂犯行，犯後復
    砌詞卸責等一切情狀，分別量處如主文第二項所示之刑，又依被告三人犯罪之性
    質，本院認有宣告褫奪甲權之必要，併均宣告褫奪甲權，以資懲儆。至被告等因
    盜匪所得之財物共一百三十八萬元，其中被告丁○○及戊○○各分得之贓款三十
    萬元，均已花用完盡，此據其二人供明在卷，連同其餘已丟棄之行動電話一支、
    黑色皮包三只、身分證、信用卡等證件已無法發還被害人，其餘贓款七十八萬元
    雖均未扣案，但亦無證據證明其已滅失，應與扣案之行動電話一支併為發還被害
    人己○○。被告丁○○所用供犯罪所用之板手、開山刀、鋸刀各一把，分別為被
    告戊○○、胡景良所有，業據被告丁○○供明在卷，雖未據扣案，惟不能證明業
    己滅失，爰依刑法第三十八條第一項第二款宣告沒收。
據上論斷，應依刑事訴訟法第三百六十九條第一項前段、第三百六十四條、第二百九
十九條第一項前段、第三百條，懲治盜匪條例第五條第一項第一款，第七條第一項，
第八條、刑法第二十八條、第三百二十一條第一項第三款、第五十五條、第四十七條
、第三十七條第二項、第三十八條第一項第二款，判決如主文。
本案經檢察官陳惠珠到庭執行職務。
中      華      民      國    九十    年      二      月     二十二     日
                              臺灣高等法院高雄分院刑事第七庭
                                  審判長法官  王光照
                                        法官  黃仁松
                                        法官  黃憲文
右正本證明與原本無異。
如不服本判決，應於判決送達後十日內向本院提出上訴狀，其未述理由者並應於提
出上訴狀後十日內向本院補提理由書（應附繕本)。
                                      書記官  黃玉珠
中      華      民      國    九十    年      二      月     二十三     日
附錄：本判決論罪科刑法條：
懲治盜匪條例第五條
有左列行為之一者，處無期徒刑或七年以上有期徒刑：
一、意圖為自己或第三人不法所有，以強暴、脅迫、藥劑、催眠術或他法，致使不能
    抗拒，而取他人之物或使其交付者。
前項第一款之未遂犯罰之。
                                                                   Ａ


司法院資訊處製作；財團法人民間司法改革基金會備份。
